臺灣雲林地方法院刑事判決
110年度易字第272號
公  訴  人  臺灣雲林地方檢察署檢察官
被      告  賴祥霖



            陳柏良



上  一  人
選任辯護人  陳柏達律師
上列被告因詐欺案件，經檢察官提起公訴（109年度偵字第6622
號、110年度偵字第1171號），本院判決如下：
    主  文
賴祥霖幫助犯詐欺取財罪，處拘役肆拾日，如易科罰金，以新臺
幣壹仟元折算壹日。緩刑貳年，緩刑期間付保護管束，並應於本
判決確定之日起陸個月內，接受法治教育課程貳場次。
陳柏良幫助犯詐欺取財罪，處拘役伍拾日，如易科罰金，以新臺
幣壹仟元折算壹日。緩刑貳年，緩刑期間付保護管束，並應於本
判決確定之日起陸個月內，接受法治教育課程貳場次。
    事  實
一、陳柏良於民國108年6月23日前某日，經由吳盛鴻告知介紹一
    人提供雙證件辦理手機門號可獲得新臺幣（下同）1,000元
    之介紹費，提供雙證件者可獲得5,000元至10,000元不等之
    報酬，為賺取介紹費，遂於108年6月23日，先以通訊軟體FA
    CEBOOK MESSENGER（下稱臉書訊息）向缺錢花用之賴祥霖表
    示提供證件申辦手機門號即可獲取5,000元至10,000元不等
    之金錢，而賴祥霖及陳柏良依其等之智識經驗，均可知悉社
    會上詐欺案件層出不窮，並已預見個人身分證件乃個人身分
    資料之表徵，無正當理由徵求他人證件資料作為使用者，極
    易利用他人證件從事詐欺犯罪，仍基於縱然提供證件給他人
    作為詐欺取財及詐欺得利使用，亦不違背其等本意之幫助詐
    欺取財及幫助詐欺得利之不確定故意（無證據證明其等對於
    行使偽造私文書之犯行有幫助故意），由賴祥霖於同年7月
    初之某日，在址設高雄市○○區○○○路00號之大眾通訊行附近
    ，將自身之中華民國國民身分證及全民健康保險卡各1張（
    下稱賴祥霖之雙證件）交與陳柏良，再由陳柏良前往大眾通
    訊行，將賴祥霖之雙證件交與吳聖鴻及大眾通訊行老闆呼祥
    英（由檢察官另案偵辦中），以此方式容任吳聖鴻及大眾通
    訊行老闆呼祥英使用賴祥霖之雙證件作為詐欺取財、詐欺得
    利之工具。嗣吳聖鴻及大眾通訊行老闆呼祥英取得賴祥霖之
    雙證件後，即共同基於詐欺取財、詐欺得利及行使偽造私文
    書之犯意聯絡，於108年7月16日晚間7時38分許，未得徐梅
    薏之同意，由不詳之人持賴祥霖之雙證件及徐梅薏遺失之中
    華民國國民身分證及中華民國交通部製發汽車駕駛執照各1
    張（下稱徐梅薏雙證件），前往台灣之星虎尾光復特約服務
    中心（址設雲林縣○○鎮○○路000○0號，下稱台灣之星門市）
    ，申辦手機門號0000000000號（下稱本案門號），並在「4G
    _勁速_隨你講999_NP_30個月」專案同意書（專案代碼：124
    708）之門號申請人欄內簽寫「賴祥霖代徐梅薏」1枚、行動
    寬頻業務申請書之申請人簽章欄上簽寫「賴祥霖代徐梅薏」
    1枚、台灣之星電信股份有限公司行動寬頻業務服務契約之
    申請人簽章欄上簽寫「賴祥霖代徐梅薏」1枚、台灣之星月
    租型代辦委託書上盜蓋不詳之人所盜刻之「徐梅薏」印章2
    枚後，將上開文件交與不知情之上開門市人員而行使之，以
    佯稱係賴祥霖代理徐梅薏申辦本案門號，致台灣之星門市人
    員陷於錯誤，同意開通本案門號而交付SIM卡1張及專案搭配
    之iPhone XR 64G手機（IMEI碼：000000000000000）1支與
    上開不詳之人，因而詐得iPhone XR 64G手機1支（原價26,9
    00元）及相當於15,826元電信服務之利益，足生損害於徐梅
    薏、台灣之星電信股份有限公司（下稱台灣之星電信公司）
    對手機門號核發及客戶資料管理之正確性。嗣徐梅薏收到台
    灣之星電信公司之繳費通知書，始知遭人冒用名義辦門號，
    報警處理後，循線查悉上情。
二、案經徐梅薏訴由高雄市政府警察局前鎮分局、雲林縣警察局
    虎尾分局報告臺灣雲林地方檢察署檢察官偵查起訴。
    理  由
壹、證據能力
一、按被告以外之人於審判外之陳述，雖不符刑事訴訟法第159
    條之1至第159條之4之規定，而經當事人於審判程序同意作
    為證據，法院審酌該言詞陳述或書面陳述作成時之情況，認
    為適當者，亦得為證據；當事人於法院調查證據時，知有同
    法第159條第1項不得為證據之情形，而未於言詞辯論終結前
    聲明異議者，視為有前項之同意，刑事訴訟法第159條之5定
    有明文。本判決所引用之供述證據，檢察官、被告賴祥霖、
    陳柏良及被告陳柏良之辯護人均明示同意有證據能力（本院
    卷第88頁、第185至186頁），且於本案言詞辯論終結前均未
    聲明異議，本院審酌該等證據作成時之情況，並無違法取證
    或其他瑕疵，認為適於作為本案認定事實之依據，且經本院
    於審理期日依法踐行調查證據程序，該等供述證據自得為本
    案之證據使用。
二、本判決下列所引用卷內之非供述證據，與本案犯罪待證事實
    具有關聯性，無證據證明係公務員違背法定程序所取得，檢
    察官、被告2人及被告陳柏良之辯護人亦均未主張排除下列
    文書證據、證物之證據能力，迄本院言詞辯論終結前均未表
    示異議，復經本院提示調查，亦得為本案之證據使用。
貳、認定犯罪事實所憑之證據及理由
一、上開犯罪事實，業據被告陳柏良於本院準備程序及審理時、
    被告賴祥霖於本院審理時均坦承不諱（本院卷第82至86頁、
    第196頁），核與證人即告訴人徐梅薏於警詢及偵訊時之證
    述大致相符（虎警卷第3至6頁；偵5000號卷第49頁正反面）
    ，並有台灣之星「4G_勁速_隨你講999_NP_30個月」專案同
    意書影本（虎警卷第17至19頁）、行動寬頻業務申請書影本
    （虎警卷第21頁）、行動寬頻業務服務契約影本（虎警卷第
    23頁）、月租型代辦委託書影本（虎警卷第37頁）、繳款書
    （虎警卷第13頁）、被告賴祥霖之中華民國國民身分證及全
    民健康保險卡影本（虎警卷31第至35頁）、告訴人之中華民
    國國民身分證及中華民國交通部製發汽車駕駛執照影本（虎
    警卷第25至29頁）、高雄市政府警察局前鎮分局查訪報告表
    暨指認照片（雄警卷第23至31頁）各1份、國民身分證領補
    換資料查詢結果影本2份（虎警卷第39至41頁）、被告賴祥
    霖與被告陳柏良間之臉書訊息對話紀錄截圖影本11張（偵66
    22號卷第23至43頁）附卷可稽，足認被告2人之自白與事實
    相符，應堪採信。
二、按刑法上故意分直接故意與間接故意，行為人對於構成犯罪
    之事實，明知並有意使其發生者，為直接故意；行為人對於
    構成犯罪事實，預見其發生而其發生並不違背其本意者，為
    間接故意。而幫助犯成立，以行為人主觀上認識被幫助者，
    正欲從事犯罪或係正在從事犯罪，且該犯罪有既遂可能，而
    其行為足以幫助他人實現構成要件者，即具有幫助故意，並
    不以行為人確知被幫助者，係犯何罪名為必要。身分證件為
    個人辨別身分所用，專有性甚高，除非本人或與本人具密切
    親誼關係者，難認有正當理由可交付他人，稍具通常社會歷
    練之一般人均應有妥為保管該等物品，防止被他人冒用之認
    知；縱偶因特殊情況須交付予他人，必也深入瞭解該他人之
    可靠性與用途，才會提供使用。身分證件如落入不明之人手
    中，極易被利用為與財產有關犯罪工具，核屬一般人日常生
    活經驗與常理得知。近年利用人頭資料進行詐騙事件頻繁，
    且經多方宣導，媒體反覆傳播，一般人通常知識及經驗，均
    得預見向陌生人購買、租用或以其他方法取得個人身分證件
    ，目的在於藉該身分證件作為犯罪所用，且隱匿犯罪者實際
    身分，逃避追查，避免詐欺行為人使用自身身分證件而被查
    覺。查被告賴祥霖於偵訊及準備程序中均供稱：案發時因為
    工作不穩定，我急著用錢，被告陳柏良跟我說有賺錢的管道
    ，就是辦門號換現金，交出我的雙證件我就有錢賺，好像可
    以賺5,000元還是10,000元，我覺得有點奇怪，但他跟我保
    證不會有事，我就把我雙證件交給陳柏良，但我隔天就後悔
    了，跟陳柏良要回來，他跟我說證件已經在外縣市拿不回來
    ，拖了3、4天才還我等語（雄警卷第13至15頁；本院卷第10
    9至110頁）；被告陳柏良則於本院準備程序時供稱：因為吳
    聖鴻跟我說幫他找一個人提供雙證件我可以拿到1,000元，
    因為賴祥霖跟我說他缺錢所以我才會介紹他交付雙證件辦門
    號換現金，我自己因為不缺錢所以沒有拿自己的身分證件去
    換現金等語（本院卷第82至86頁），且由被告2人之臉書訊
    息對話紀錄截圖可見雙方在交出被告賴祥霖之雙證件前，對
    於提供雙證件賺錢之行為是否合法已為充分之討論，是被告
    2人於斯時應可知悉他人要求交付被告賴祥霖之雙證件可能
    涉有非法情事，足見被告2人在主觀上已預見將被告賴祥霖
    之雙證件交予他人使用，可能遭持之從事不法行為之狀況下
    ，仍依他人要求由被告賴祥霖交付其雙證件與被告陳柏良後
    ，再轉交吳聖鴻及大眾通訊行老闆呼祥英，容任對方任意使
    用之，足認其等2人主觀上均具有縱使有人遭不詳之人所騙
    而同意申辦手機門號並交付手機，致他人受有手機及電信服
    務利益損失之結果，均不違背其本意，而具有幫助詐欺取財
    及幫助詐欺得利之不確定故意無訛。是本案事證已臻明確，
    被告2人前開犯行洵堪認定，應予依法論科。
參、論罪科刑　
一、刑法第339條第1項、第2項分別規定詐欺取財及詐欺得利罪
    ，前者之行為客體係指財物，後者則指取得債權、免除債務
    、延期履行債務或提供勞務等財物以外之財產上不法利益（
    最高法院86年度台上字第3534號判決意旨參照）。查被害人
    台灣之星電信公司對門號申辦者提供電信服務，係供人於手
    機通訊、聯絡使用，有一定之財產價值，揆諸前開說明，此
    部分應認係取得財產上不法之利益。
二、按刑法上之幫助犯，係對於犯罪與正犯有共同之認識，而以
    幫助之意思，對於正犯資以助力，並未參與實行犯罪之行為
    者而言。如未參與實行犯罪構成要件之行為，且係出於幫助
    之意思提供助力，即屬幫助犯，而非共同正犯。查被告賴祥
    霖提供其雙證件與被告陳柏良後，再轉交吳聖鴻及大眾通訊
    行老闆呼祥英使用，供其等詐欺被害人台灣之星電信公司而
    取得iPhone XR 64G手機1支及相當於15,826元電信服務之利
    益，被告2人所為均僅為他人詐欺取財、詐欺得利犯行提供
    助力，無證據證明被告賴祥霖、陳柏良係以自己實施犯罪之
    意思或與他人為詐欺取財、詐欺得利犯罪之犯意聯絡，或有
    直接參與詐欺取財、詐欺得利之犯罪構成要件行為分擔等情
    事，又無證據得以證明，吳聖鴻及大眾通訊行老闆呼祥英有
    3人以上共同犯罪之情狀，或被告2人主觀上知悉有3人以上
    共同為詐欺取財、詐欺得利之犯行，應屬幫助詐欺取財、幫
    助詐欺得利無誤。是核被告2人所為，均係犯刑法第30條第1
    項前段、第339條第1項之幫助詐欺取財罪，及犯刑法第30條
    第1項前段、第339條第2項之幫助詐欺得利罪。
三、被告2人均以一提供被告賴祥霖之雙證件之行為，幫助吳聖
    鴻及大眾通訊行老闆呼祥英冒用告訴人之名義詐欺被害人而
    取得iPhone XR 64G手機1支及相當於15,826元電信服務之利
    益，係以一行為同時侵害告訴人及被害人，並同時觸犯數罪
    名，為想像競合犯，應依刑法第55條前段規定，從一重之幫
    助詐欺取財罪處斷。
四、被告2人幫助他人犯詐欺取財罪，為幫助犯，本院衡其犯罪
    情節顯較正犯為輕，爰均依刑法第30條第2項之規定，按正
    犯之刑減輕之。　　
五、至公訴意旨雖漏未論及被告2人涉犯刑法第30條第1項前段、
    第339條第2項之幫助詐欺得利罪，惟前開漏未論及幫助詐欺
    得利罪部分與被告2人所犯幫助詐欺取財犯行有想像競合犯
    之裁判上一罪關係，自均為起訴效力所及，當為本院應予審
    理之範圍，且本院於審理程序時皆已諭知被告2人所犯法條
    尚有上揭幫助詐欺得利罪（本院卷第184頁），已足保障被
    告2人之訴訟防禦權。
六、刑法第28條之共同正犯係指2人以上共同實行犯罪之行為者
    而言，而幫助他人犯罪，並非實行正犯，在事實上雖有2人
    以上共同幫助實行犯罪，要亦各負幫助責任，仍無適用該條
    之餘地(最高法院99年台非字第360號判決意旨參照)，是被
    告2人上開所為，雖係共同幫助吳聖鴻及大眾通訊行老闆呼
    祥英等人實行犯罪，惟依上揭裁判意旨，亦僅各負幫助犯之
    責任，併此敘明。
七、爰審酌被告2人本身雖未實際參與詐欺取財及詐欺得利之犯
    行，但其等明知現行社會詐騙風氣盛行，且知悉身分證件如
    落入不明之人手中，極易被利用為與財產有關犯罪工具，因
    貪圖簡便、快速且輕鬆之方式賺取金錢，被告賴祥霖竟甘冒
    上開風險貿然將其雙證件交付與被告陳柏良轉交吳聖鴻及大
    眾通訊行老闆呼祥英等人，並遭不詳之人作為詐欺使用，助
    長社會詐騙風氣，致使無辜他人受騙而受有財產上損害，且
    造成執法機關不易查緝犯罪行為人，嚴重危害社會治安，所
    為應予非難；惟念及被告2人犯後坦承犯行之態度，且與被
    害人達成調解並賠償其所受之損害，有本院110年度司附民
    移調字第83號調解筆錄、本院公務電話紀錄單各1份附卷可
    佐，犯後態度尚佳；兼衡被告賴祥霖自陳教育程度為國中畢
    業、從事冷氣空調相關工作、日薪1,200元、未婚、無子女
    、現與父母同住；被告陳柏良現仍於大學就讀中、未婚、無
    子女、現與父親、奶奶、哥哥同住之家庭生活經濟狀況（本
    院卷第200至202頁）；暨檢察官、被害人及告訴人對量刑之
    意見等一切情狀，分別量處如主文所示之刑，並均諭知易科
    罰金之折算標準。 
八、緩刑之說明
　　查被告2人前均未曾犯罪受有期徒刑之宣告，有其等臺灣高
    等法院被告前案紀錄表各1份存卷可憑（本院卷第169頁、第
    173頁），其等因一時失慮，致罹刑典，固非可取，惟其等
    犯後終能坦承犯行，且與被害人達成調解，被害人及告訴人
    均表示同意給予被告2人緩刑之機會，有上開本院調解筆錄
    、公務電話紀錄單各1份在卷可考，可認被告2人已努力彌補
    被害人所受之損害，並獲得被害人及告訴人諒解，堪認被告
    2人已知悛悔。本院審酌被告2人雖誤蹈法網，然經本案偵、
    審程序，當知所警惕，尚毋庸以刑之執行達到教化其反社會
    行為之目的，因認對其等所宣告之刑，以暫不執行為適當，
    均併予宣告緩刑2年，以啟自新。又為使被告2人隨時警惕並
    強化其等法治觀念，認應依刑法第74條第2項第8款規定，命
    被告2人應於本判決確定之日起6個月內，參加法治教育2場
    次，另依刑法第93條第1項第2款規定，併予宣告被告2人於
    緩刑期間付保護管束，以發揮附條件緩刑制度之立意，使其
    等能重新納入法律秩序下之生活。惟倘被告2人違反本院所
    定命其等履行之事項情節重大，足認原宣告之緩刑難收預期
    效果，而有執行刑罰之必要者，檢察官得依刑法第75條之1
    第1項第4款之規定，聲請撤銷本案緩刑之宣告，附此敘明。
肆、沒收
　　查被告2人均供稱係為賺錢交出被告賴祥霖之雙證件，但後
    來沒有實際上拿到原本所述之金錢等語（本院卷第81頁、第
    86頁），卷內復乏其他證據證明被告2人因本案犯行確曾獲
    取不法利得，且無積極證據足以證明本案被害人受詐騙而交
    付之iPhone XR 64G手機1支及相當於15,826元電信服務之利
    益等犯罪所得係由被告2人取得，自無從依刑法第38條之1第
    1項前段、第3項等規定，對被告2人宣告沒收或追徵洗機集
    團詐取之不法所得及利益。　　
據上論斷，應依刑事訴訟法第299條第1項前段，刑法第30條第1
項前段、第2項、第339條第1項、第2項、第55條前段、第41條第
1項前段、第74條第1項第1款、第2項第8款、第93條第1項第2款
，刑法施行法第1條之1第1項。
本案經檢察官郭智安提起公訴，檢察官李松諺、蕭仕庸到庭執行
職務。
中　　華　　民　　國　　110 　年　　12　　月　　30　　日
                  刑事第六庭  審判長法  官  鍾世芬

                                    法  官  陳韋仁

                                    法  官  簡伶潔
以上正本證明與原本無異。                         
如不服本判決應於收受送達後20日內向本院提出上訴書狀，並應
敘述具體理由；其未敘述上訴理由者，應於上訴期間屆滿後20日
內向本院補提理由書（均須按他造當事人之人數附繕本）「切勿
逕送上級法院」。告訴人或被害人如對於本判決不服者，應具備
理由請求檢察官上訴，其上訴期間之計算係以檢察官收受判決正
本之日期為準。
                                    書記官  高士童     
中　　華　　民　　國　　111 　年　　1 　　月　　3 　　日
附錄本案論罪科刑法條全文：
中華民國刑法第30條
幫助他人實行犯罪行為者，為幫助犯。雖他人不知幫助之情者，
亦同。
幫助犯之處罰，得按正犯之刑減輕之。
　
中華民國刑法第339條
意圖為自己或第三人不法之所有，以詐術使人將本人或第三人之
物交付者，處5年以下有期徒刑、拘役或科或併科50萬元以下罰
金。
以前項方法得財產上不法之利益或使第三人得之者，亦同。
前二項之未遂犯罰之。